【裁判字號】    99,台上,8085
【裁判日期】    991223
【裁判案由】    行使偽造公文書等罪
【裁判全文】
最高法院刑事判決            九十九年度台上字第八０八五號
上  訴  人  陳宏瑋
            陳平偉
            陳靜怡
上列上訴人等因行使偽造公文書等罪案件，不服台灣高等法院台
中分院中華民國九十九年八月十二日第二審更審判決（九十九年
度金上更(一)字第一三一號，起訴案號：台灣南投地方法院檢察署
九十八年度少連偵字第一一號），提起上訴，本院判決如下：
    主  文
上訴駁回。
    理  由
一、陳宏瑋部分：
按刑事訴訟法第三百七十七條規定：上訴於第三審法院，非以判
決違背法令為理由，不得為之；是提起第三審上訴，應以原判決
違背法令為理由，係屬法定要件。如果上訴理由書狀並未依據卷
內訴訟資料具體指摘原判決不適用何種法則或如何適用不當，或
所指摘原判決違法情事，顯與法律規定得為第三審上訴理由之違
法情形不相適合時，均應認其上訴為違背法律上之程式，予以駁
回。上訴人陳宏瑋上訴意旨略稱：(一)、伊與陳溫盛、許家豪、陳
靜怡等人並非同一組，僅受許家豪之託租車，陳靜怡與許家豪輪
流開車搭載伊一同前往被害人洪吳令住處，以偽造之「台北地方
法院地檢署監管科」公文書一張，尾隨洪吳令前往銀行確認已領
款並前往約定交款之台北縣新莊市○○路七０四號前，於陳靜怡
等人抵約定地點，許家豪、陳靜怡在鄰近車上把風接應，伊及其
餘參與者則在他處等候消息，推由少年陳○傑持上開偽造之公文
書及於不詳時、地偽造之「臺灣臺北地方法院檢察署書記官王守
正」識別證一張，出面冒充書記官王守正，將偽造之公文書一張
交洪吳令收執，而向洪吳令取款新台幣三百萬元，伊非計畫或實
行詐騙之人，且未在現場，充其量僅係幫助犯，原判決對正犯之
陳靜怡僅判處有期徒刑一年一月，對伊亦量處相同之徒刑，有違
幫助犯之處罰得按正犯之刑減輕之規定，當然違背法令。(二)、伊
自第一審起即坦承犯行，又有同案被告之互相指認，原判決未對
伊及其他共犯之自白，查明伊是否真正參與詐欺之實行，或僅嗣
後分得贓款，遽予判刑，嫌有應於審判期日調查之證據而未予調
查之違法。又原判決科刑時，未審酌伊之犯意、動機、參與犯罪
實行之程度，及犯罪前之品行、身分地位，即量處重刑，不無速
斷。(三)、原判決就偽造之「臺灣臺北地方法院檢察署監管科書記
官林哲銘」識別證及偽造「台北地方法院地檢署監管科」公文書
各一張，偽造之「臺灣臺北地方法院檢察署印」公印一枚，偽造
之「臺灣臺北地方法院檢察署書記官王守正」識別證及未扣案之
偽造「臺灣臺北地方法院檢察署印」公印一顆，均宣告沒收。但
上開偽造之公文書、公印、識別證，於同案被告許家豪部分已沒
收在案，陳宏瑋已無偽造之公文書、公印、識別證可供再沒收，
原判決仍予宣告沒收即有違誤等語。
惟查：證據之取捨與其證明力之判斷，以及事實有無之認定，屬
事實審法院之職權，苟其取捨證據與判斷證據證明力並不違背經
驗法則及論理法則，即不容任意指為違背法令，而執為第三審適
法之上訴理由。原判決綜合全案卷證資料，本於事實審法院之推
理作用，認陳宏瑋有其事實欄一、(二)〔即第一審判決事實欄一(二)
(2)〕所載犯行，因而撤銷第一審關於陳宏瑋該部分之科刑判決，
改判仍依想像競合犯規定，從一重論處陳宏瑋如原判決附表一編
號2 所示成年人與少年共同犯行使偽造公文書罪刑（原判決附表
一犯罪事實欄記載為一(二)(2)者，均為一(二)之誤寫）。已敘明所憑
證據及認定之理由，且對陳宏瑋否認此部分犯罪，所辯如何係飾
卸之詞，均不足採，詳加說明指駁。所為論斷，俱有卷存證據資
料可資覆按。原判決已敘明正犯與從犯之區別，係以主觀之犯意
及客觀之行為為判斷標準，凡以自己犯罪之意思參與犯罪，無論
其所參與者是否係犯罪構成要件之行為，皆為正犯；以幫助他人
犯罪之意思而參與犯罪構成要件之行為，亦為正犯；必以幫助他
人犯罪之意思參與犯罪構成要件以外之行為，始為從犯。故共同
實行犯罪行為之人，在合同意思範圍以內，各自分擔犯罪行為之
一部，相互利用他人之行為，以達其犯罪之目的者，即應對於全
部所發生之結果，共同負責。而正犯之意思聯絡，原不以數人間
直接發生者為限，即有間接之聯絡者，亦包括在內。因認陳宏瑋
與上訴人陳平偉、陳靜怡及已判刑確定之許家豪、廖文啟、少年
陳○傑，暨彼等所屬之詐欺集團成員對此部分犯罪事實，有犯意
聯絡及行為分擔，均為共同正犯，洵屬有據，尚無調查未盡情形
。陳宏瑋上訴意旨(一)之指摘，容有誤會，不得執為合法上訴第三
審之理由。原判決另說明審酌陳宏瑋年輕力盛，本應循正途獲取
穩定之經濟收入，竟因圖謀非法所得投身詐欺集團，價值觀念嚴
重偏差，且每次詐騙之金額甚鉅，又以冒充司法機關之公務員身
分向被害人詐騙，並出示偽造之識別證及公文書，利用民眾昧於
司法程序，一時慌張而交付大筆辛苦積蓄，造成被害人損失重大
求償無門，嚴重破壞國家公權力機關之威信，犯罪所生之危害亦
鉅，暨在該詐欺集團所擔任之角色，共同犯罪分工之情形、詐騙
所得之金額，暨犯後多已坦承犯行等一切情狀，而於法定刑內量
處其刑，亦無違誤。上訴意旨(二)指摘原審調查未盡及量刑不當，
亦非具體指摘之上訴第三審適法理由。原判決復以扣案偽造「臺
灣臺北地方法院檢察署監管科書記官林哲銘」、「臺灣臺北地方
法院檢察署書記官王守正」識別證各一張，分別係上訴人等所有
或所屬詐欺集團所共有之物，且係供犯罪所用之物，均依刑法第
三十八條第一項第二款規定，予以宣告沒收。偽造之「台北地方
法院地檢署監管科」公文書一張（蓋有偽造之「臺灣臺北地方法
院檢察署印」公印文一枚），已分別交付被害人陳勇吉、洪吳令
，非屬上訴人等或其所屬詐欺集團成員所有之物，然其上偽造之
「臺灣臺北地方法院檢察署」公印文一枚，未扣案不能證明業已
滅失之「臺灣臺北地方法院檢察署印」公印一顆，均依刑法第二
百十九條規定併予宣告沒收，均無不合，上訴意旨(三)以前開之物
均在同案被告許家豪有罪判決中已宣告沒收，任意指摘原判決在
其罪刑中再宣告沒收有違誤，亦與法律規定得為第三審上訴理由
之違法情形不相適合。應認陳宏瑋關於行使偽造公文書部分之上
訴違背法律上之程式，予以駁回。又裁判上一罪之重罪部分得上
訴第三審法院，其輕罪部分雖不得上訴於第三審法院，依審判不
可分之原則，第三審法院亦應併予審判。但以重罪部分之上訴合
法為前提，如該重罪部分之上訴為不合法，第三審法院應從程序
上予以駁回，而無從為實體上判決，對於輕罪部分自亦無從適用
審判不可分之原則，併為實體上審判。本件原判決認陳宏瑋競合
犯刑法第二百十六條行使第二百十二條之偽造特種文書、第一百
五十八條第一項僭行公務員職權、第三百三十九條第一項詐欺取
財等罪部分，核屬刑事訴訟法第三百七十六條第一款、第四款之
罪，原不得上訴於第三審法院，陳宏瑋一併提起上訴，然前開得
上訴第三審之重罪部分，既經本院從程序上予以駁回，則陳宏瑋
關於此輕罪部分之上訴，亦無從適用審判不可分原則，為實體上
審判，應併予駁回。
二、陳平偉、陳靜怡上訴部分：
查第三審上訴書狀，應敘述上訴之理由，其未敘述者，得於提起
上訴後十日內補提理由書於原審法院，已逾上述期間，而於第三
審法院未判決前仍未提出上訴理由書狀者，第三審法院應以判決
駁回之，刑事訴訟法第三百八十二條第一項、第三百九十五條後
段規定甚明。陳平偉、陳靜怡不服原審對其本人所為之科刑判決
，各於民國九十九年八月二十六日提起上訴，均未敘述上訴理由
，迄今逾期已久，於本院未判決前仍未提出，依上開規定應認陳
平偉關於行使偽造公文書部分之上訴，及陳靜怡關於偽造公印文
、行使偽造公文書部分之上訴，均非合法，應併予駁回。至陳平
偉、陳靜怡競合觸犯刑法第二百十六條、第二百十二條行使偽造
特種文書及第一百五十八條第一項僭行公務員職權、第三百三十
九條第一項詐欺取財等罪部分，分屬刑事訴訟法第三百七十六條
第一款、第四款規定不得上訴第三審之案件，既經第二審判決，
自不得上訴於第三審法院。縱此部分與陳平偉、陳靜怡行使偽造
公文書或行使偽造公印文部分有想像競合犯裁判上一罪之關係，
但其行使偽造公文書、行使偽造公印文部分之上訴為不合法，本
院應從程序上予以駁回，而無從為實體上判決，對於輕罪之此等
部分，亦無從適用審判不可分原則，為實體上審判。陳平偉、陳
靜怡猶對輕罪部分一併提起上訴，自為法所不許，均併予駁回。
據上論結，應依刑事訴訟法第三百九十五條，判決如主文。
中    華    民    國  九十九  年   十二   月  二十三  日
                      最高法院刑事第七庭
                          審判長法官  洪  文  章  
                                法官  王  居  財  
                                法官  郭  毓  洲  
                                法官  黃  梅  月  
                                法官  沈  揚  仁  
本件正本證明與原本無異
                                      書  記  官  
中    華    民    國  九十九  年   十二   月  二十八  日
                                                    ｍ

司法院資訊處製作；財團法人民間司法改革基金會備份。
